臺灣高等法院刑事判決　　　　　　　　 93年度醫上訴字第7號
　　上 訴 人
　　即自訴人　乙○○○
　　被　　告　甲 ○ ○
上列上訴人因自訴被告過失致死案件，不服臺灣臺北地方法院88
年度自字第105號，中華民國93年9月17日第一審判決，提起上訴
，本院判決如下：
    主  文
上訴駁回。
    理  由
一、自訴意旨略以：被告甲○○為設於臺北市○○路250號甲○
    ○內外骨科診所之醫師，被害人洪子宏於民國87年4月30日
    晚間因肌肉酸痛至被告之診所求診，經被告為被害人注射VO
    REN針劑治療後不到20分鐘，被害人即感覺強烈不適、呼吸
    費力、四肢末梢冰冷，經轉送馬偕紀念醫院急診，病況仍持
    續惡化，血壓降低、心跳變慢，於翌日(即同年5月1日)凌晨
    零時七分死亡。被告原應妥慎選擇施用之藥物及投藥方法，
    而根據永信藥廠VOREN藥品說明，醫師欲長期投與此種藥物
    時，需定期給患者做臨床檢查（包括尿檢查、血液檢查、肝
    機能檢查），此藥禁忌症為重症之血液異常患者、重症之腎
    障害患者，且行政院衛生署82年3月26日衛署藥字第8221453
    號函並函告此藥品禁止IV注射(血管注射)，而被害人有糖尿
    病及腎臟病，被告卻未積極主動查詢被害人身體狀況，亦未
    對被害人進行臨床檢查即冒然投藥，根據病歷記載，87年4
    月16日被告曾對被害人投藥一次，同年月30日又對被害人施
    予相同藥物，如此短期間內竟重複施打，且以血管注射，造
    成被害人胸內苦悶、冷汗、呼吸困難、血壓下降而休克等藥
    物過敏或副作用，引起腎臟衰竭、肝脂肪變性、心肌栓塞及
    肥大，腦部出血致蜘蛛網膜下腔出血而死亡，被告於病歷上
    卻未載明注射劑量、部位、方式，被告之行為與被害人之死
    亡間實具有相當因果關係，因認被告涉有刑法第276條第2項
    之業務過失致死罪嫌云云。
二、本件經原審以不能證明被告等人犯罪，而諭知無罪之判決，
    自訴人不服，提起上訴。
三、刑事訴訟法關於自訴程序之部分規定，於92年1月14日修正
    ，於92年9月1日施行，修正後之第319條第2項規定，自訴之
    提起，應委任律師行之。相對於「委任律師提起」係提起自
    訴應具備之法定程式，刑事訴訟法第319條另就於自訴程序
    審判期日中應由何人進行訴訟程序，規定「檢察官於審判期
    日所得為之訴訟行為，於自訴程序，由自訴代理人為之。自
    訴人未委任代理人，法院應定期間以裁定命其委任代理人；
    逾期仍不委任者，應諭知不受理之判決。」同法第37條修正
    為「自訴人應委任代理人到場。但法院認為必要時，得命本
    人到場。前項代理人應選任律師充之。」同法第331條亦相
    應修正，就原定自訴人經合法傳喚無正當理由不到庭或不為
    陳述時，以撤回自訴論或得不待其陳述而為判決，並得通知
    檢察官擔當訴訟之規定，修正為「自訴代理人經合法通知無
    正當理由不到庭，應再行通知，並告知自訴人。自訴代理人
    無正當理由仍不到庭者，應諭知不受理之判決。」上開修正
    條文，其立法意旨均在於使自訴案件由具有律師資格之人充
    任代理人，由具有律師資格之自訴代理人而非自訴人本人負
    責自訴程序進行中訴追者之地位，以落實自訴強制律師代理
    制度之精神。惟依刑事訴訟法施行法第7條之3規定「中華民
    國92年1月14日修正通過之刑事訴訟法施行前，已繫屬於各
    級法院之案件，其以後之訴訟程序，應依修正刑事訴訟法終
    結之。但修正刑事訴訟法施行前已依法定程序進行之訴訟程
    序，其效力不受影響。」依此但書之規定，在修正前提起之
    自訴案件，縱非委任律師提起，仍具有提起自訴之效力，不
    受前開刑事訴訟法第319條第2項之修正影響其效力；然依上
    開刑事訴訟法施行法第7條之3前段規定，於刑事訴訟法修正
    施行後即92年9月1日後繼續進行之訴訟程序，則應依修正後
    之規定，由具律師資格之自訴代理人為之。或有自「信賴利
    益」之觀點，認為於92年9月1日施行前提起之自訴程序，自
    訴人已依法取得訴訟權，且對於該訴訟權有合法正當之信賴
    利益，是以嗣後進行之程序均無須委任律師為自訴代理人，
    而得由自訴人本人繼續行之 (見司法院編印刑事訴訟新制法
    律問題研討會提案第十六號多數說見解)，然查：(一)信賴利
    益係實體法之概念，於程序法中並無其適用（故法諺云「程
    序從新」，而不再討論該程序對被適用人是否不利），因此
    ，除有特別規定外（如84年10月20日修正公布之刑事訴訟法
    施行法第5條、第6條之程序從新之例外規定），即無再適用
    修正施行前之法定程序進行並終結之。又訴訟權之有無，與
    訴訟程序如何進行係屬二事，不能任意比附援引，法院自應
    對修正施行後繼續進行之自訴程序依修正後之規定進行；(二)
    若認仍應依修正前之法定程序終結之，則修正後之刑事訴訟
    法第37條、第331條規定於此等情形應如何適用?易言之，自
    訴人經合法傳喚無正當理由不到庭或到庭不為陳述時，法院
    得以撤回自訴論或得不待其陳述而為判決，並得通知檢察官
    擔當訴訟？若採此種見解，則不啻於法律公布施行後，仍適
    用修正前之法律，殊難謂適當，若認此種情形又應適用修正
    後之刑事訴訟法第37條、第331條規定，則既容許由自訴人
    本人繼續進行訴訟程序而無需委任自訴代理人，倘自訴人經
    合法傳喚無正當理由不到庭或到庭不為陳述，因違反審判期
    日自訴人必須出庭之規定 (刑事訴訟法第280條)又無從補正
    之，法院將無從進行訴訟程序，更難認妥當。因此，於刑事
    訴訟法修正施行後，仍未終結之自訴案件，即應委任律師為
    自訴代理人到庭為訴訟行為。
四、本件上訴人即自訴人乙○○○雖於88年間提起本件自訴，惟
    於92年9月1日刑事訴訟法前開條文修正後，即應委任律師為
    代理人到場為訴訟行為。查自訴人上訴於本院後，雖委任王
    泓鑫律師為代理人，惟嗣於93年12月29日終止本件委任，而
    未到場為訴訟行為，經本院裁定命自訴人於5日內補正此一
    訴訟程式之欠缺，上開裁定已於94年2月4日送達於自訴人，
    有送達證書在卷可稽，惟自訴人迄未補正，依前開說明，應
    認其上訴不合法律上程式，爰不經言詞辯論，駁回其上訴。
五、據上論斷，應依刑事訴訟法第367條、第372條，判決如主文
    。
中　　華　　民　　國　　94　　年　　3 　　月　　22　　日
                  刑事第十五庭審判長法  官  蔡永昌
                                    法  官  陳榮和
                                    法  官  蔡國在
以上正本證明與原本無異。
如不服本判決，應於收受送達後十日內向本院提出上訴書狀，其
未敘述上訴之理由者並得於提起上訴後十日內向本院補提理由書
（均須按他造當事人之人數附繕本）。
                                    書記官  耿鳳君
中　　華　　民　　國　　94　　年　　3 　　月　　23　　日
